【裁判字號】    95,抗,342
【裁判日期】    951226
【裁判案由】    聲明異議
【裁判全文】
臺灣高等法院臺南分院民事裁定  95年度抗字第342號
抗  告  人  丙○○○
訴訟代理人  蕭 道 隆  律師
            唐 淑 民  律師
相  對  人  甲 ○ ○
訴訟代理人  乙 ○ ○
上列抗告人因與相對人間請求拆除地上物強制執行聲明異議事件
，對於中華民國95年10月19日臺灣嘉義地方法院95年度執聲字第
59號裁定，提起抗告，本院裁定如下：
    主  文
抗告駁回。
抗告程序費用由抗告人負擔。
    理  由
一、抗告人在原審聲明異議意旨略以：
（一）按當事人或利害關係人，對於強制執行之命令或對於執行
      推事、書記官、執達員實施強制執行之方法，強制執行時
      應遵守之程序或其他侵害利益之情事，得於強制執行程序
      終結前為聲請或聲明異議，但強制執行不因而停止，前項
      聲請及聲明異議，由執行法院裁定之，不服前項裁定者，
      得於5 日內提起抗告，強制執行法第12條定有明文。又強
      制執行是否超越執行名義所表示之範圍，乃對執行人員實
      施強制執行之事項，衹能由當事人或利害關係人依強制執
      行法第12條之規定聲請或聲明異議，不得提起執行異議之
      訴（參照最高法院40年臺上字第752號）。
（二）本件執行名義為有關袋地通行權之民事判決，抗告人早已
      遵守鈞院執行處通知自動履行之執行命令，依判決主文內
      容所示自動拆除系爭建物，並以讓相對人通行拆除部分之
      土地，以利相對人通行公路之權利。又依判決主文內容，
      可知相對人僅得要求抗告人拆除在通行必要範圍內之建物
      ，且必需是造成抗告人損失最少之土地範圍，而本件抗告
      人既遵照判決意旨，已將坐落嘉義市○○○段新厝小段62
      7地號土地內如附圖所示D部分面積0.0001公頃土地上之建
      物、及同地段578之9地號土地內如附圖所示B部分面積0.0
      007公頃土地上之建物1樓部分拆除供相對人通行，自已符
      合自動履行，至前上揭建物2 樓部分因未妨礙相對人之通
      行權，且亦未在確定判決之意旨內，抗告人自無義務拆除
      。
（三）按民法第787 條所定之通行權，係為促進袋地之利用，而
      令周圍地所有人負容忍通行之義務，為對周圍地所有權所
      加之限制，故其通行範圍應以使土地（袋地）得為「通常
      使用為已足，不得因通行權人個人特殊用途，或道路是否
      整齊美觀之市容考量，而損及周圍地所有人之利益；復民
      法第787條第2項關於鄰地通行權人應於通行必要範圍內，
      擇其周圍地損害最少之處所及方法為之之規定，依誠信原
      則，於民法第789條第1項所定袋地通行權之情形，亦有其
      適用。又民法第787條第1項所定鄰地通行權，須以土地與
      公路無適宜之聯絡為其要件，而是否與公路無適宜之聯絡
      致不能為通常之使用，應依其現在使用之方法判斷之。土
      地因與公路無適宜之聯絡，致不能為通常使用者，雖許土
      地所有人通行周圍地以至公路，惟有通行權人應於通行必
      要之範圍內，擇其周圍地損害最少之處所及方法為之（最
      高法院92年臺上字第1399號、85年臺上字第2057號、82年
      臺上字第1078號裁判參照）。本件執行名義既為確認通行
      權之民事判決，且依判決書內之理由及上揭最高法院之裁
      判意旨，抗告人固有容忍相對人通行部分所有權土地，惟
      依法相對人通行之範圍仍必需是在通行必要之範圍內，擇
      其周圍地損害最少之處所及方法為之，而抗告人自動履行
      拆除部分，依社會生活經驗已足夠供相對人通行無礙，且
      對於抗告人而言，亦是損害最少之通行範圍。詎相對人卻
      得寸進尺，不但要求抗告人應整個建物拆除，且亦不願意
      支付抗告人任何償金，明顯吃人夠夠，且亦違反誠信原則
      、比例原則、法條意旨及確定判決之理由。
二、抗告人抗告意旨亦略以；
（一）本件執行名義即原審94年度嘉簡字第243 號確定判決主文
      第1 項內容為：「抗告人將坐落嘉義市○○○段新厝小段
      578之9 地號土地內如附圖一所示B部分面積0.0007公頃土
      地上、及坐落嘉義市○○○段新厝小段627 地號土地內如
      附圖二所示D部分面積O.0001 公頃土地上之建物拆除供相
      對人通行。」由主文內容可知並未確定執行範圍包括系爭
      建築物2、3樓部分，且主文意旨主要在於供相對人通行，
      而系爭房屋2、3樓部分依法律層面或事實層面而言，均未
      有絲毫影響相對人通行之可能性，則原確定判決主文內容
      所謂之拆除範圍，應未包含系爭房屋2、3樓部分實無庸置
      疑。
（二）系爭確定判決得心證理由欄第4 項內容為：「按有通行權
      人，應於通行必要之範圍內，擇其周圍地損害最少之處所
      及方法為之，民法第787條第2項定有明文。依同法789 條
      主張通行權時，第787條第2項，依誠信原則及相鄰關係之
      利益衡量原理，亦有其適用。原告主張通行被告蕭順明之
      578之9地號土地以通公路，於法有據已如前述，是本件次
      應審究者為原告主張通行之處所，是否係損害最少之處所
      及方法。又按通行之主要目的不僅專為調和個人所有之利
      害關係，且在充分發揮袋地之經濟效用，以促進物盡其用
      之社會整體利益，然其為所有人容忍義務之設，應於能達
      成上開社會利益之範圍內，盡量與所有人之損害減至最低
      為必要。而是否為土地通常使用所必要，應依土地位置、
      地勢、面積、用途及使用之實際情形定之。就本件情形觀
      之，原告所有建物坐落於系爭 578之12地號土地，供其及
      家屬居住之用，被告蕭順明所有之578之9地號土地，現有
      被告丙○○○所有建物位於其上，且該建物未經保存登記
      ，亦為被告丙○○○所不爭執，業經本院勘驗現場屬實，
      有勘驗筆錄及複丈成果圖附卷可稽，而原告所有建物現供
      住家使用，此為兩造所不爭執，且因原告所有之 578之12
      地號土地無法停放車輛，因此，原告所有建物現應係僅供
      住家之用無訛，通行範圍應以原告得以通行為已足。復衡
      以兩造土地所在地點，係屬地勢平坦處，位於嘉義市○○
      ○街路旁，是以本院斟酌原告所有建物坐落之土地位置、
      用途及相對人所有土地使用現況，再參以選擇對被告財政
      部國有財產局經管之中華民國所有財產，出租予抗告人蕭
      順明之578之9地號土地損害最少之處所之原則，認本院囑
      託嘉義市地政事務所測量人員就被告蕭順明之578之9地號
      土地，自與578之10地號土地鄰接處由西往東起算2米為測
      量基準畫一虛線，就該虛線範圍內之土地（即如附圖一所
      示B 部分土地），即足供原告出入之通行所必要，應屬在
      原告通行必要範圍內對被告造成損害最少之通行範圍。準
      此，原告請求就其所有建物坐落土地之周圍地，即被告蕭
      順明所有之578之9地號土地如附圖一所示B部分面積0.007
      公頃之土地有通行權存在，並請求被告丙○○○將其上所
      有建物、包括坐落在578之9 地號上、及坐落在627號土地
      上即如附圖所示D部分面積1平方公尺建物拆除以供通行，
      核屬有理由。」等情。則依該心證理由顯示相對人僅能對
      抗告人要求在損害最少之處所及方法作為通行權之主張，
      且通行範圍更應以相對人及其家屬得以通行為已足，今抗
      告人已主動遵照法院之判決（包含主文及理由）之內容，
      拆除1樓寬2公尺之路面，供相對人及其家屬通行。乃相對
      人不但蠻橫無理，且向抗告人當面嗆聲不付使用費，並向
      執行法官主張抗告人並未依判決主文自動拆除，進而請求
      執行法官定期強制執行。惟依現場照片來看，抗告人確實
      已依判決之主文及理由意旨，自動拆除妨害相對人及其家
      屬通行之1 樓部分面積，並花錢重新裝潢門面，奈何相對
      人吃人夠夠，不但故意曲解判決意旨，尚故意誣指抗告人
      未依判決拆除，並以損害抗告人財產為主要目的，聲請法
      院要求連同抗告人所有2、3樓之部分房屋（未影響相對人
      及其家屬通行），亦需要拆除，明顯有權利濫用之嫌，且
      亦不符判決之意旨。
（三）依現場照片右手邊，可以看出抗告人是一位非常遵守法院
      判決之市井小民，完全依法院判決意旨主動拆除 1樓部分
      ，以供相對人及其家屬通行。至於系爭房屋2、3樓部分，
      既未妨害相對人及其家人通行，自應不在執行範圍內，況
      若拆除系爭房屋2、3樓部分，不但會使抗告人原本使用空
      間減少一半，嚴重造成抗告人很可觀之財產損失，且剩餘
      部分房屋亦因被拆除部分約達2分之1，明顯嚴重影響到系
      爭房屋結構上之安全，尤其系爭房屋位於地震次數頻繁之
      嘉義地區，明顯使抗告人之全部財產及生命遭到威脅，可
      見若執行名義之判決有包括系爭房屋2、3樓部分，則將與
      判決所引用之法條意旨有違，而有判決違背法令之嫌。綜
      上所述，不論在法律及事實層面，原執行名義主文之真意
      自不能僅依主文之字句，尚應斟酌判決內之理由，才能真
      正體會原判決法院之真正意思，原裁定因忽略或誤解判決
      理由中之上揭意旨，致為錯誤判斷，完全不顧抗告人之利
      益，其裁定自有違誤。爰提起抗告求廢棄原裁定，並駁回
      相對人在原審聲請拆除系爭房屋2、3樓部分，以還抗告人
      之公道。
三、按強制執行應依執行名義行之，最高法院著有81年度臺抗字
    第114 號判例在案。又確定之終局判決，得以之為執行名義
    ，向法院聲請強制執行，亦為強制執行法第4 條第1項第1款
    所明定。經查本件相對人據以聲請強制執行所持之執行名義
    ，係原審94年度嘉簡字第243 號請求確定通行權事件民事簡
    易判決，且該判決關於抗告人部分已於民國94年9月2日確定
    ，亦有該判決確定證明書在卷足稽，復經本院調閱該案全卷
    查明無訛，是相對人持該確定之終局判決向原審聲請強制執
    行，依法即無不合。次依上揭原審94年度嘉簡字第243 號確
    定判決主文第1 項記載：「被告丙○○○應將坐落嘉義市○
    ○○段新厝小段578之9地號土地內如附圖一所示B 部分面積
    0.0007公頃土地上、及坐落嘉義市○○○段新厝小段627 地
    號土地內如附圖二所示D部分面積O.0001 公頃土地上之建物
    拆除，供原告通行。」等語，雖未就系爭應拆除建物之樓層
    逐一細分載明，惟既已明確命抗告人應將各該附圖B、D所示
    土地上之建物拆除，自係指該土地上之全部建物，包含該建
    物之1、2、3 樓無疑，則相對人以上揭執行名義聲請強制執
    行，原審乃據以命抗告人應將執行名義所示土地上之建物全
    部拆除，騰空以供相對人通行，洵屬有據，並無不當。抗告
    人雖以上揭法條及實務見解資料，認上揭確定判決主文命抗
    告人拆屋之範圍，不及系爭建物之2、3樓部分，且其已依確
    定判決自行拆除1 樓部分，已足供相對人通行，相對人應不
    得再聲請本件強制執行云云，固非全然無見。惟抗告人所指
    相對人應於通行必要範圍內，對抗告人造成損害最少之通行
    範圍為通行之法條及實務見解資料，係屬法院於確認通行權
    訴訟審判程序，所應審究參酌者，本件強制執行既係依執行
    名義為之，依法即應依確定判決之主文行之，而再無所謂審
    酌之餘地，抗告人徒以上揭情詞，任指原確定判決之主文及
    理由內容，並未命抗告人拆除系爭建物之2、3樓部分，已非
    的論；又原確定判決所命抗告人應將各該附圖B、D所示土地
    上之建物拆除，既係指該土地上之全部建物，則抗告人如欲
    自行拆除，自應將土地上之全部建物拆除，始符確定判決之
    意旨而為給付，乃抗告人竟僅將系爭建物1 樓打通成一隧道
    狀，微論其上尚有系爭建物之2、3樓存在，已足妨害相對人
    正常之起居通行，且抗告人所自行拆除之寬度，亦不符確定
    判決所命應供通行之範圍，復經本院履勘現場屬實著有勘驗
    筆錄可佐，是抗告人稱其已自行拆除完畢，且2、3樓部分未
    妨害相對人之通行，相對人不得再聲請強制執行云者，其無
    足取至明。又系爭建物面積雖小且高聳，惟係屬鐵架外覆鐵
    皮結構，以現今建築或拆除技術，予以拆除2、3樓部分，並
    不困難且無重大危險，抗告人認拆除2、3樓將致危險，純屬
    技術末節，另抗告人因系爭建物之拆除，是否無處棲身，亦
    屬其個人私事，均無礙本件強制執行之進行，抗告人指相對
    人濫用權利，殊有誤會。末按土地因與公路無適宜之聯絡，
    致不能為通常使用者，土地所有人得通行周圍地以至公路，
    但對於通行地因此所受之損害，應支付償金，民法第 787條
    第1 項定有明文，且該償金之性質，係屬開設道路對通行地
    造成損害之支付義務，是縱相對人拒付償金，抗告人亦非不
    得依法為訴求，是抗告人執此阻撓執行，仍無足取。
四、綜上所述，原裁定駁回抗告人之異議，經核認事用法並無不
    合。抗告人之抗告為無理由，應予駁回。又本件事證已臻明
    確，兩造其餘主張陳述及攻擊防禦方法，核與裁定之結果不
    生影響，爰不逐一論述。
五、據上論結，本件抗告為無理由，應依強制執行法第30 條之1
    ，民事訴訟法第 495條之1第1項、第449條第1項、第95條、
    第78條，裁定如主文。
中    華    民    國    95    年    12    月    26    日
                  民事第四法庭  審判長法  官  王惠一
                                      法  官  蘇重信
                                      法  官  林永茂
上為正本係照原本作成。
不得再抗告。
中    華    民    國    95    年    12    月    26    日
                                      書記官  謝素嬿
                                                  Ｊ


司法院資訊處製作；財團法人民間司法改革基金會備份。
